【裁判字號】    94,重訴,40
【裁判日期】    950517
【裁判案由】    損害賠償
【裁判全文】
臺灣高等法院臺中分院民事判決  94年度重訴字第40號
原      告  丙○○
            庚○○
            丁○○
            戊○○
            甲○○
            己○○
            辛○○
上列七人共同
訴訟代理人  張國隆律師
複  代理人  張貴閔律師
被      告  乙○○    住南投縣.
                      居台中市.
            壬○○    住台中市.
                      居台中市.
上列二人共同
訴訟代理人  吳萬春律師
上列被告因偽造文書刑事案件上訴，原告提出附帶民事請求損害
賠償事件（94年度附民字第202號），經刑事庭裁定移送，本院
於95年5月3日言詞辯論終結，判決如下：
    主  文
被告應連帶將林之泉飲用水股份有限公司民國九十年十一月二十
九日之變更登記予以塗銷、向林之泉飲用水股份有限公司辦理股
東名簿塗銷登記，並在股東名簿及公司變更登記表上將乙○○所
有之林之泉飲用水股份有限公司股份陸拾伍萬股中之拾伍萬股變
更登記為原告辛○○所有、將壬○○所有之林之泉飲用水股份有
限公司股份柒拾萬股中之伍拾萬股變更登記為原告丙○○、庚○
○、丁○○、戊○○、甲○○、己○○及被告乙○○七人所有。
訴訟費用由被告連帶負擔。
        事實及理由
壹、程序方面：按訴狀送達後，原告不得將原訴變更或追加他訴
    ，民事訴訟法第255條第1項本文固定有明文，但擴張或減縮
    應受判決事項之聲明者，不在此限，同條項第3款亦有明文
    。經查，本件原告將原起訴聲明為：「(一)被告應連帶將林興
    隆讓與被告壬○○林之泉飲用水股份有限公司股份共50萬股
    ，返還並移轉登記予原告林俊、庚○○、丁○○、戊○○、
    甲○○、己○○及被告乙○○七人。(二)被告應連帶將辛○○
    讓與被告乙○○林之泉飲用水股份有限公司股份共15萬股，
    返還並移轉登記予原告辛○○。」，嗣於民國95年5月3日在
    本院言詞辯論期日變更聲明為: 「(一)被告應連帶將林之泉股
    份有限公司90年11月29日之變更登記予以塗銷，向林之泉飲
    用水股份有限公司辦理股東名簿塗銷登記，並在股東名簿及
    公司變更登記表上將乙○○所有之林之泉飲用水股份有限公
    司股份陸拾伍萬股中之拾伍萬股變更登記為原告辛○○所有
    ；將壬○○所有之林之泉飲用水股份有限公司柒拾萬股中之
    伍拾萬股變更登記為原告丙○○、庚○○、丁○○、戊○○
    、甲○○、己○○及被告乙○○七人所有。」，核屬上開法
    條規定之擴張或減縮應受判決事項之聲明者，應予准許。
貳、實體方面：
甲、聲明部分：
一、原告方面：(一)被告應連帶將林之泉飲用水股份有限公司90年
    11月29日之變更登記予以塗銷、向林之泉飲用水股份有限公
    司辦理股東名簿塗銷登記，並在股東名簿及公司變更登記表
    上將乙○○所有之林之泉飲用水股份有限公司股份65萬股中
    之15萬股變更登記為原告辛○○所有、將壬○○所有之林之
    泉飲用水股份有限公司股份70萬股中之50萬股變更登記為原
    告丙○○、庚○○、丁○○、戊○○、甲○○、己○○及被
    告乙○○七人所有。(二)訴訟費用由被告連帶負擔。
二、被告方面：駁回原告之訴。
乙、陳述及理由：
一、原告主張：
(一)、緣林之泉飲用水股份有限公司（下稱：林之泉公司）於85年
    3月21日設立登記成立、址設台中市○○區○○街214巷1弄3
    號1樓，88年7月22日變更登記被告壬○○為董事長，其夫即
    被告乙○○、公公即被害人林興隆（90年12月2日歿）、訴
    外人張秀環擔任董事，甲○○、陳淑媛、辛○○、訴外人陳
    碧智及黃玟菱則為該公司之股東，其中，乙○○、林興隆、
    甲○○各擁有林之泉公司股份50萬股，壬○○、陳淑媛各擁
    有20萬股，張秀環、辛○○、陳碧智及黃玟菱則各擁有15萬
    股，張秀環並兼任該公司之會計。嗣被害人林興隆因本態性
    高血壓、肺炎及慢性腎衰竭等疾病，入住行政院國軍退除役
    官兵輔導委員會臺中榮民總醫院（下稱台中榮民總醫院）就
    醫，病況危急，詎料，其子即被告乙○○為防止林興隆過世
    後，林興隆擁有之林之泉公司股份將為其子女即原告五人與
    伊共同繼承，且伊認為原告辛○○未任職林之泉公司，與渠
    等並無任何關係，竟與壬○○、張秀環基於共同之犯意聯絡
    ，趁林興隆在台中榮民總醫院住院期間，未經其授權或同意
    ，於90年11月間委由不知情之林登炎會計師事務所辦理林之
    泉公司董監事改選變更登記，並附帶報備股東暨持股之變更
    ，將林興隆、辛○○擁有之林之泉公司股份50萬股、15萬股
    分別移轉予壬○○、乙○○，致壬○○、乙○○同原先擁有
    之股數分別達70萬股、65萬股，林興隆、辛○○則完全喪失
    其擁有之林之泉公司股份，被告上開犯行業經刑事判決有罪
    。
(二)、原告丙○○等六人之部分：
  1.按「因故意或過失，不法侵害他人之權利者，負損害賠償責
    任。故意以背於善良風俗之方法，加損害於他人者亦同。違
    反保護他人之法律，致生損害於他人者，負賠償責任。但能
    證明其行為無過失，不在此限」、「負損害賠償責任者，除
    法律另有規定或契約另有訂定外，應回復他方損害發生前之
    原狀」、「所有人對於無權占有或侵奪其所有物者，得請求
    返還之」，民法第184條、第213條第1項、第767條前段分別
    定有明文，次按「繼承人自繼承開始時，除本法另有規定外
    ，承受被繼承人財產上之一切權利、義務」，民法第1148條
    本文復有明文。被害人林興隆擁有之林之泉公司股份50萬股
    為被告三人所不法侵奪，其自得依法向現占有人即被告壬○
    ○請求返還，並得向彼等三人請求回復原狀，又查，被害人
    林興隆已於90年12月2日病歿，其繼承人即原告丙○○、庚
    ○○、丁○○、戊○○、甲○○、己○○，則承受其上開請
    求權而得向被告起訴主張。
  2.另應說明者，繼承人有數人時，在分割遺產前，各繼承人對
    於遺產全部為公同共有，對於公同共有物權利之行使，固應
    得全體公同共有人同意，惟如事實上無法得公同共有人全體
    之同意，得由事實上無法得其同意之公同共有人以外之其他
    公同共有人單獨或共同起訴，行使公同共有物之權利，而所
    謂「事實上無法得公同共有人之同意」，係指在一般情形下
    ，有此事實存在，依客觀判斷，不能得其同意而言，如公同
    共有人間利害關係相反，或所在不明等屬之。職是，本件被
    害人林興隆之繼承人雖係原告丙○○、庚○○、丁○○、戊
    ○○、甲○○、己○○與被告乙○○七人，揆諸首開判決要
    旨，原告丙○○、庚○○、丁○○、戊○○、甲○○、己○
    ○六人提起本件訴訟，應屬適法。
(三)、原告辛○○之部分：承上，被害人辛○○擁有之林之泉公司
    股份15萬股為被告所不法侵奪，其自得依法向現占有人即被
    告乙○○請求返還，並得向其請求回復原狀。
(四)、對於被告抗辯之說明：本件被告以林興隆將股份贈與被告、
    原告並未出資投資林之泉公司、林之泉公司所為增資係通謀
    虛偽意思表示等語，以資抗辯，惟查：
  1.林興隆並未將系爭股份贈與被告，林興隆及原告辛○○之系
    爭股份遭被告擅自轉讓，並由被告張秀環委託不知情之證人
    林燈炎會計師事務所辦理登記，均經  鈞院刑事庭調查詳盡
    ，（見本院94年度上易字第602號刑事判決第10、11頁：「
    ．．足以認定本件被害人林興隆、證人辛○○於林之泉公司
    之股份，係在未獲其等同意之情況下，遭被告乙○○擅自轉
    讓，被告乙○○並指使知情之被告張秀環委託不知情之證人
    林燈炎之會計師事務所辦理林之泉公司董監事變更登記等事
    ，要無疑義。而被告壬○○為被告乙○○之妻，案發時擔任
    林之泉公司之名義上負責人，前開會議記錄上均有其簽名〔
    其簽名核與其歷次於偵查中及於原審準備程序之簽名極為類
    似，應係同一人所為〕，復以其名義向經濟部中部辦公室提
    出申請，參以其持股亦因而增加，是其知情並共同參與其事
    ，亦堪認定．．被告三人未得被害人林興隆及證人辛○○之
    同意，擅自製作不實之會議記錄，將其等所擁有林之泉公司
    之股權轉讓，自足生損害於被害人林興隆及證人辛○○」）
    ，自不容被告再事爭執。又，被告94年10月20日答辯狀所陳
    全然無稽，毫不足採，分陳如次：
    (1)證人林燈炎並未言及林興隆將股份贈與被告，被告空言妄
      稱「有關證人林燈炎所稱林興隆將股份贈與被告乙節，即
      非無據」，實屬無稽之語。
    (2)林興隆並無委託張秀環將系爭股份移轉予被告，業經上開
      刑事判決認定綦詳，被告如欲反此爭執，自應提出實證以
      證 其說。
  2.原告是否出資投資，與是否有權請求返還股份無涉，本件被
    告固質疑林興隆及原告辛○○未實際出資投資林之泉公司，
    惟被告實有誤會。蓋，林興隆及原告辛○○確實擁有系爭股
    份，均有林之泉公司登記資料可稽，而出資之金錢是否渠等
    支出、抑或他人代為支出，非僅無礙原告擁有股份之事實，
    且與本件無關，原告毋庸就此舉證、被告更無權爭執。
  3.被告抗辯林之泉公司於88年1月18日所為增資及變更公司組
    織為股份有限公司，係通謀虛偽意思表示，應屬無效之法律
    行為如何云云，惟查：
    (1)主張表意人與相對人通謀而為虛偽意思表示者，應由主張
      之人負舉證責任，最高法院分別著有27年上字第2622號、
      48年臺上字第29號判例要旨可稽，被告主張林之泉公司於
      88年1月18日所為增資及變更公司組織為股份有限公司，
      係通謀虛偽意思表示，揆諸首開判例要旨，自應由被告舉
      證證明，然其迄今尚未提出任何證據資料以證其說，僅空
      言泛稱如上，要難採信。
    (2)林之泉公司88年1月18日之增資案，確有增資資金二千餘
      萬元匯入林之泉公司帳戶，業經被告自陳並有其當庭提出
      之華信商業銀行存款證明書附卷可佐；至於嗣後發還出資
      股款，則事涉當時公司負責人是否涉犯公司法第9條，亦
      與該次增資之效力無關。
二、被告則以：
(一)、兩造父親即被繼承人林興隆生前相關事務之處理，即委任兼
    任其秘書之張秀環協助處理或執行，本件承辦公司登記案件
    之會計事務所承辦人翁尼絨雖已過世，惟該事所負責人即證
    人林燈炎在刑事案件偵查時，供稱本件公司變更登記事宜，
    係由「張老師」委託辦理的，依此而言，有關證人林燈炎所
    稱林興隆將股權贈與被告一節，即非無據。是本件有關股權
    變更登記之申報，即應係林興隆生前所交待，至於會計事務
    所遲至90年11月2日始進行作業，則應係會計事所接獲林興
    隆或張秀環之委託，未及時辦理，或張秀環未依林興隆之替
    示即行通知會計事務所所致。至於原告辛○○即為原告甲○
    ○之員工，與林興隆並無任何關係，亦從來未曾與林興隆共
    事，林興隆與之不認識，單純係由甲○○找來擔任人頭股東
    者，辛○○同意擔任人頭股東當時亦承諾必要時可以逕行移
    轉及更換為他人，而實質上辛○○亦未曾真正拿錢投資林之
    泉公司，原告辛○○辯稱伊有投資30萬元，投資款係以現金
    真接交付林興隆，即非事實，被告鄭重否認，原告應舉證之
    。
(二)、按表意人與相對人通謀而為意思表示者，其意思表示無效，
    民法第87條定有明文。是意思表示當事人間，倘均明知且故
    意為不符真意之表示者，所為意思表示即不能發生法律效力
    。關於林之泉公司於88年1月18日所為增資及變更公司組識
    為股份有限公司，係屬通謀虛偽意思表示，屬於無效之法律
    行為。查林之泉公司係被告乙○○於85年間成立經營之事業
    ，嗣於87年間，原告甲○○因國外投資生意失敗回到台灣，
    向被告乙○○表示想要經營飲用水的生意，被告乙○○顧念
    其國外投資生意失敗回國從新開始，乃同意林之泉公司生產
    之飲用水交給其成立林之泉事業有限公司經銷。嗣甲○○知
    曉林之泉公司擁有水權，得以生產製作飲用水供應市場，乃
    再向乙○○表示希望能夠將飲用水的生意做大，以林之泉公
    司名爭取大宗的飲用水供應合約，並稱林之泉公司之組織型
    態為「有限公司」，且公司之資本額僅有新台幣（下同）
    150萬元，不容易爭取到大宗的飲用水供應合約，要求被告
    甲○○將林之泉公司組織變更為股份有限公司，資本額則擴
    增為2,500萬元。當時被告乙○○向甲○○表示並無多餘金
    錢可以增資，甲○○則表示公司增資及變更組織，不需要真
    的拿出二千多萬元出來投資，有關辦理變更公司組織及增資
    所需資金2,350萬元等事宜，伊已找好可以代辦的會計事務
    所，只要被告乙○○配合提借及簽署相關文件，並另找兩個
    名義股東即可（按即股東人數從5人增加為7人）。被告乙○
    ○基於幫忙弟弟甲○○之善意，乃同意林之泉公司變更組織
    及增資為2,500萬元，並徵得陳碧智及黃玫菱等二人同意，
    提供渠等名義作為林之泉公司增資股東，再將相關文件交付
    甲○○委由會計師事務所辦理變更組織及增資等事宜。有關
    公司增資所需金額2,350萬元部分，被告乙○○雖配合甲○
    ○及會計事務所之指示辦理開戶及簽署文件，惟實際上並未
    由股東增加投資2,350萬元匯入公司運作。而該等款項應係
    由甲○○或會計事務所向他人商借轉入銀行帳戶，僅供開立
    資金證明書之用，被告乙○○從未曾見過該帳戶存摺，更遑
    論使用該等公司增資取得之資金。有關林金泉公司並未真正
    增資2,350萬元一節，被告乙○○可以確信除了自己並未投
    入資金430萬元外（即自股金70萬元增為500萬元），被告壬
    ○○、兩造父親林興隆、陳碧智、黃玟菱、陳淑媛、原告甲
    ○○及辛○○等人亦未曾在本件增資案中，投入任何之資金
    到林之泉公司。林之泉公司之增資協議既屬無效之法律行為
    ，即不能認林之泉公司於88年1月間增資之股份存在，而實
    際上被繼承人林興隆及原告辛○○等復無將資金繳入或匯入
    林之泉公司，自不能認渠等對於林之泉公司有增資股份，是
    原告請求回復股份，即難認有理由。
三、經查：
(一)、原告主張林之泉公司於85年3月21日設立登記成立、址設台
    中市○○區○○街214巷1弄3號1樓，88年7月22日變更登記
    被告壬○○為董事長，其夫即被告乙○○、公公即被害人林
    興隆（90年12月2日歿）、張秀環擔任董事，甲○○、陳淑
    媛、辛○○、陳碧智及黃玟菱則為該公司之股東，其中，乙
    ○○、林興隆、甲○○各擁有林之泉公司股份50萬股，壬○
    ○、陳淑媛各擁有20萬股，張秀環、辛○○、陳碧智及黃玟
    菱則各擁有15萬股，張秀環並兼任該公司之會計。嗣林興隆
    因病，入住臺中榮民總醫院就醫，其子即被告乙○○為防止
    林興隆過世後，林興隆擁有之林之泉公司股份將為其子女即
    原告五人與伊共同繼承，且伊認為原告辛○○未任職林之泉
    公司，與渠等並無任何關係，乃與被告壬○○、訴外人張秀
    環基於共同之犯意聯絡，趁林興隆在臺中榮民總醫院住院期
    間，未經其授權或同意，於90年11月間委由不知情之林燈炎
    會計師事務所辦理林之泉公司董監事改選變更登記，並附帶
    報備股東暨持股之變更，將林興隆、辛○○擁有之林之泉公
    司股份50萬股、15萬股分別移轉予壬○○、乙○○，致壬○
    ○、乙○○同原先擁有之股數分別達70萬股、65萬股，林興
    隆、辛○○則完全喪失其擁有之林之泉公司股份之事實，有
    臺中榮民總醫院92年8月28日第00000000-00號診斷證明書及
    林興隆戶役政個人基本資料、經濟部中部辦公室函一份及所
    附林之泉公司設立登記事項卡、變更登記事項卡暨股東名冊
    影本、林之泉公司變更登記申請書、股份有限公司變更登記
    表、股東名簿、股東臨時會議事錄、董事會議事錄、簽到簿
    、願任同意書等件附在本院依職權調閱之臺灣臺中地方法院
    檢察署（下稱臺中地檢署）92年度偵字第12169號偵查案卷
    （見該案卷(一)第168、卷(二)第145、第1-14頁、第59-82頁）
    ，並經證人黃玫菱在臺灣臺中地方法院（下稱臺中地院）審
    理前開刑事案件中（見臺中地院93年度訴字第1783號案卷第
    104、105頁）、證人林燈炎在上開偵查案件偵訊中及臺中地
    院審理中（見上開第12169號偵查案卷(一)第121頁反面、臺中
    地院93年度訴字第2783號刑事案卷第80-84頁）證稱屬實，
    被告因上開犯行，業經臺中地院以93年度訴字第2783號刑事
    判決、本院94年度上易字第602號刑事判決乙○○有期徒刑8
    月、壬○○有期徒刑6月確定，有本院依職權調閱之本院94
    年度上易字第602號刑事案卷全卷（含臺中地院93年度訴字
    第2783號、臺中地檢署92年度偵字第12169號、93年度偵字
    第2625號、第4511號、93年度偵字第19179號案卷）可稽，
    原告主張之事實，堪信為真。
(二)、被告辯稱本件股權變更登記係依林興隆生前指示所為，林興
    隆、辛○○並未真正出資30萬元投資林之泉公司等語，核與
    前開林之泉公司登記資料不符，亦未舉證證明，自無可採。
    至於被告另辯稱林之泉公司於88年1月18日之增資及變更公
    司組織為股份有限公司係屬通謀虛偽意思表示，應屬無效之
    法律行為，另該增資款係由甲○○或會計事務所向他人商借
    轉入銀行帳戶，僅供開立資金證明書之用，被告乙○○、壬
    ○○、原告甲○○、辛○○、陳碧智、黃玫菱、陳淑媛均無
    投入任何資金到林之泉公司，是原告請求回復股份，難認有
    理由等語。惟按「當事人主張有利於己之事實者，就其事實
    有舉證之責任。」，民事訴訟法第277條定有明文。經查，
    兩造均擁有林之泉公司股份，為林之泉公司之股東一節，有
    上開公司資料為證，至於各股東入股資金來源為何，與其是
    否取得股東資格無涉，兩造既已入股並依法完相關登記，自
    得依登記內容享有權利及負擔義務，被告抗辯林之泉公司增
    資時，股東並未實際出資，原告不得請求回復等語，自無可
    採。被告聲請訊問原告甲○○、辛○○、陳淑媛關於其有無
    於88年1月間交付林之泉公司之增資款，並應提出付款之憑
    據，已無必要，併予明。再被告就林之泉公司之增資及變
    更公司組織係虛偽意思表示，原告並無損害，不得請求回復
    之抗辯一節，並未舉證證明，同無足取。
四、按「因故意或過失，不法侵害他人之權利者，負損害賠償責
    任。故意以背於善良風俗之方法，加損害於他人者亦同。」
    、「負損害賠償責任者，除法律另有規定或契約另有訂定外
    ，應回復他方損害發生前之原狀」、「所有人對於無權占有
    或侵奪其所有物者，得請求返還之」，民法第184條第1項、
    第213條第1項、第767條前段分別定有明文。次按「繼承人
    自繼承開始時，除本法另有規定外，承受被繼承人財產上之
    一切權利、義務。」，民法第1148條前段亦有明文。經查，
    原告辛○○擁有之林之泉公司股份15萬股、林興隆擁有之林
    之泉公司股份50萬股既為被告不法侵奪，其自得依法請求被
    告回復原狀即塗銷上開不實之登記，並將原屬於辛○○名義
    之15萬股股份變更登記為辛○○名義，將原屬於林興隆名義
    之50萬股股份變更登記為林興隆繼承人即原告及被告乙○○
    七人之名義。再繼承人有數人時，在分割遺產前，各繼承人
    對於遺產全部為公同共有，關於公同共有物權利之行使，
    固應得全體公同共有人同意，惟如事實上無法得公同共有人
    全體之同意，得由事實上無法得其同意之公同共有人以外之
    其他公同共有人單獨或共同起訴，行使公同共有物之權利，
    而所謂「事實上無法得公同共有人之同意」，係指在一般情
    形下，有此事實存在，依客觀判斷，不能得其同意而言，如
    公同共有人間利害關係相反，或所在不明等屬之。」（最高
    法院89年台上字第1934號判決要旨參照）。經查，林興隆已
    死亡，其繼承人為原告及被告乙○○七人，詳如前述。揆諸
    前開說明，被告乙○○自不可能同意原告六人行使本件請求
    權，是原告丙○○、庚○○、丁○○、戊○○、甲○○、己
    ○○六人自得於承受林興隆之上開請求權後，向被告起訴為
    本件請求。
五、綜上所述，被告既有前開侵權行為，從而，原告依侵權行為
    及繼承之法律關係，請求被告應連帶將林之泉飲用水股份有
    限公司90年11月29日之變更登記予以塗銷、及向林之泉公司
    辦理股東名簿塗銷登記，並在股東名簿及公司變更登記表上
    將乙○○所有之林之泉飲用水股份有限公司股份65萬股中之
    15萬股變更登記為原告辛○○所有、將壬○○所有之林之泉
    飲用水股份有限公司股份70萬股中之50萬股變更登記為原告
    丙○○、庚○○、丁○○、戊○○、甲○○、己○○及被告
    乙○○七人所有，為有理由，應予准許。
六、本件事證已臻明確，兩造其餘攻擊防禦方法及舉證，經審核
    後認對判決結果不生影響，不予一一論述。
據上論結，本件原告之訴，為有理由，依民事訴訟法第78條，判
決如主文。
中    華    民    國    95    年    5     月    17    日
                    民事第七庭審判長法  官  袁再興
                                    法  官  盧江陽
                                    法  官  陳賢慧
以上正本係照原本作成。
如對本判決上訴，須於收受判決送達後20日內向本院提出上訴書
狀，其未表明上訴理由者，應於提出上訴後20日內向本院提出上
訴理由書（須按他造人數附具繕本）。
上訴時應提出委任律師為訴訟代理人之委任狀。具有民事訴訟法
第466條之1第1項但書或第2項之情形為訴訟代理人者，另應附具
律師及格證書及釋明委任人與受任人有該條項所定關係之釋明文
書影本。
                                    書記官  金珍華
中    華    民    國    95    年    5     月    18    日
                                                      Ｂ


司法院資訊處製作；財團法人民間司法改革基金會備份。
